最高法院刑事判決　　　　　　九十六年度台上字第一七六二號
上　訴　人　甲○○
上列上訴人因違反政府採購法案件，不服臺灣高等法院高雄分院
中華民國九十三年七月三十日第二審判決（九十二年度上訴字第
一四四六號，起訴案號：臺灣屏東地方法院檢察署九十一年度偵
字第四六二四號），提起上訴，本院判決如下：
    主  文
原判決關於甲○○部分撤銷，發回臺灣高等法院高雄分院。
    理  由
本件原判決認定：上訴人甲○○原係屏東縣竹田鄉鄉長（任期自
民國八十七年三月起至九十一年二月止），劉國活為正舟營造有
限公司（下稱正舟公司）負責人（業經原審論處罪刑確定），鍾
國樑係喬勝營造有限公司（下稱喬勝公司）負責人（業經原審論
處罪刑確定），陳懋興（業經第一審論處罪刑確定）為屏東縣竹
田鄉鄉民代表會副主席，平時亦從事建築模板小型營造工程。陳
懋興、劉國活、鍾國樑因從事營造工作而結識。屏東縣竹田鄉公
所於八十八年四月間，向經濟部水資源局申請補助經費，用以改
善該鄉糶糴村大排水溝之排水問題，經該局於八十九年二月間核
准補助新臺幣（下同）九十四萬四千八百元，作為竹田鄉○○○
村○○路旁大排改善工程」（下稱大排改善工程）之經費。陳懋
興得知後，為順利取得該項工程之施作，遂於八十九年三、四月
間，在竹田鄉公所與上訴人商量，希望承作上開大排改善工程，
上訴人與陳懋興在地方上固屬不同派系，且明知陳懋興並非合格
營造商，依政府採購法規定，不能指定為比價廠商，然為攏絡陳
某，仍同意將該項工程交由陳懋興承包；且因該項工程金額未達
一百萬元，可採限制性招標或取得三家以上廠商之書面報價辦理
，上訴人為使陳懋興得以借牌方式承作該工程，二人乃先謀議由
陳懋興提供三家營造廠商名單供上訴人指定，再由上訴人指定之
該三家廠商，以虛偽比價方式辦理，渠二人即基於意圖影響決標
價格，使廠商不為競爭之犯意聯絡，推由上訴人先於八十九年四
月二十四日批示採限制性發包，陳懋興則於同年四月底，先後覓
得有共同違反政府採購法及行使偽造私文書犯意聯絡之正舟公司
負責人劉國活，及有共同違反政府採購法犯意聯絡之喬勝公司負
責人鍾國樑，分別徵得劉國活、鍾國樑同意後，由劉國活提供比
價所需之相關文件，除正舟公司外，劉國活並提供不知情之曾德
順置放在正舟公司，供彼此擔任工程保證人所使用之騰德營造有
限公司（下稱騰德公司）文件，及公司與負責人曾德順印章；另
鍾國樑亦將喬勝公司參加比價所需之文件交予陳懋興，而分別與
陳懋興協議使廠商不為價格之競爭。嗣陳懋興將上情轉告上訴人
，上訴人即於同年五月一日，在竹田鄉公所建設課簽呈上，指定
正舟、喬勝、騰德三家公司參與大排改善工程之比價，並由承辦
技士薛東裕通知該三家營造廠商前往領取比價所需資料，劉國活
、鍾國樑再分別告知陳懋興如何繕寫工程估價單後，推由陳懋興
或由其委請之不知情之人，繕寫正舟、喬勝公司參與比價之工程
估價單，並偽造騰德公司工程估價單等文件，另喬勝、騰德、正
舟三家公司標單上，標價總額八十九萬一千元、九十萬元、八十
九萬元則由陳懋興填寫，正舟及喬勝公司投標文件上所需之公司
印章，則由劉國活、鍾國樑用印後交給陳懋興，騰德公司部分，
則由劉國活盜用該公司大小章，用以偽造標單、屏東縣竹田鄉公
所工程招標補充說明書、廠商投標切結書、退還押標金申請單等
文書後，交予陳懋興參與比價，足以生損害於騰德公司。劉國活
並交付四萬七千元之押標金予陳懋興，另喬勝公司、騰德公司之
押標金則由陳懋興自備。同年五月四日開標比價結果，果由渠等
合意之正舟公司順利以八十九萬元得標等情。因將第一審就上訴
人所為之科刑判決部分撤銷，改判論處上訴人共同意圖影響決標
價格，而以協議，使廠商不為價格之競爭罪刑（處有期徒刑一年
，褫奪公權一年）；固非無見。
惟查：（一）刑事訴訟法所規定之勘驗，係就調查證據及犯罪情
形所實施之處分，法院就勘驗物之存在或狀態，本其五官作用所
實施或認識之結果，應作成勘驗筆錄，此觀諸刑事訴訟法第四十
二條第一項規定：「勘驗，應製作勘驗筆錄，記載實施之年、月
、日及時間、處所並其他必要之事項」甚明。依原判決理由說明
，係執陳懋興於法務部調查局屏東縣調查站（下稱屏東縣調查站
）之訊問筆錄內容，與偵訊錄音帶之勘驗結果相較，其真意並無
不符，乃認定陳懋興之屏東縣調查站訊問筆錄，得作為證據；並
進而以：「陳懋興係先經屏東縣調查站約談，當時之供述較少權
衡利害得失，或受他人干預，或相互勾串，且距事實發生時較近
，記憶清晰。所述亦非互相指責攻擊他方以資卸責，而是彼此共
同體，較無隨意指摘或栽贓之風險，況陳懋興未曾表示在調查站
曾遭任何不當之詢問」，認定：「陳懋興於屏東縣調查站之供述
，較其在第一審之有利於上訴人供述，顯具有較可信之特別情況
」。惟依原審準備程序筆錄之記載，原審受命法官於九十三年三
月十七日雖諭命當庭播放陳懋興偵訊錄音帶（筆錄誤載為警訊錄
音帶）第三捲、第一捲、第五捲，惟其勘驗內容祇記載為：「內
容略」（見原審卷第一一六頁），就其實施勘驗之內容、經過及
結果，均未記載，則原審就該項證據所為之調查，顯與未經調查
無異，自難謂為適法。又卷附陳懋興之屏東縣調查站偵訊錄音帶
譯文，依原審準備程序筆錄之記載，係上訴人之選任辯護人當庭
提出（見原審卷第一二三頁）；並非經原審勘驗各該偵訊錄音帶
後所製作，原判決未審酌上訴人之選任辯護人於審判外製作之前
揭譯文，是否有證據能力？即執前揭譯文，認定屏東縣調查站陳
懋興訊問筆錄之記載，與其偵訊錄音內容，並無不符，仍得作為
證據；亦非允洽。（二）刑法第一百三十四條規定，凡公務員故
意犯刑法瀆職罪章以外之罪，除有該條但書所載：「因公務員身
分已特別規定其刑者」之情形外，該公務員如係假藉其職務上之
權力、機會或方法所犯，即應依上開法條規定加重其刑，法院就
此並無酌裁之權。上引原判決事實認定，如若無誤，上訴人於行
為時係屏東縣竹田鄉鄉長，自屬刑法上所稱之公務員（九十四年
二月二日修正前之刑法第十條第二項規定：稱公務員者，謂依法
令從事公務之人員；九十四年二月二日修正、九十五年七月一日
施行之刑法第十條第二項修正為：稱公務員者，謂下列人員：一
、依法令服務於國家、地方自治團體所屬機關而具有法定職務權
限，以及其他依法令從事於公共事務，而具有法定職務權限者。
二、受國家、地方自治團體所屬機關依法委託，從事與委託機關
權限有關之公共事務者）；則上訴人實施本件意圖影響決標價格
，而以協議，使廠商不為價格之競爭犯行時，有無假藉其職務上
之權力、機會或方法而故意犯之？關係有無上開加重其刑法則之
適用，自有究明之必要。原判決就此未加審酌、說明，自屬於法
有違。（三）上訴人之選任辯護人於原審已質疑陳懋興、劉國活
屏東縣調查站訊問筆錄之確實性，並聲請調閱、勘驗各次訊問之
偵訊錄音帶（見原審卷第八十頁、第一一六頁）；原審亦認有調
閱、勘驗之必要，而予勘驗（見原審卷第一一六頁）；惟原審準
備程序筆錄就勘驗結果祇記載：「內容略」，就勘驗內容、經
過及結果，俱未載明（見同上卷頁）。則陳懋興之屏東縣調查站
訊問筆錄之記載，與偵訊錄音之內容，是否相符？本院無從判斷
。原判決另執陳懋興九十一年六月二十一日屏東縣調查站訊問筆
錄記載：「（問：九十一年四月十七日你於本站所為之供述，是
否實在？）均實在」，說明陳懋興於二個月後再次確認其於九十
一年四月十七日之供述屬實，自不得謂調查筆錄與錄音內容不符
等語（見原判決正本第十三頁第六行、第七行）；惟前揭筆錄內
之上開記載，得否謂與卷內該次偵訊之錄音帶內容相符？本院亦
無從論斷。則原判決認定：陳懋興屏東縣調查站訊問筆錄之記載
，與偵訊錄音內容，難謂不符，該筆錄仍得作為證據部分，是否
於法無違﹖本部分事實不明，本院就該部分採證是否合乎證據法
則無從為法律上當否之判斷。以上，或係上訴意旨所指摘，或屬
本院得依職權調查之事項，應認原判決關於上訴人部分有撤銷發
回更審之原因。
據上論結，應依刑事訴訟法第三百九十七條、第四百零一條，判
決如主文。
中　　華　　民　　國　九十六　年　　四　　月　　四　　日
                      最高法院刑事第十一庭
                          審判長法官  林　永　茂
                                法官  洪　文　章
                                法官  蘇　振　堂
                                法官  蕭　仰　歸
                                法官  何　菁　莪
      本件正本證明與原本無異
                                      書  記  官
中　　華　　民　　國　九十六　年　　四　　月　 十一 　日
                                                      Ｋ
